---
title: "Analiza nepremičninskega trga v Sloveniji"
author: "Leon Bahovec"
output:
  html_document: default
  pdf_document:
    includes:
      in_header: lib/styles.sty
    latex_engine: xelatex
runtime: shiny
---

```{r setup, echo=FALSE, results='hide', message=FALSE, warning=FALSE}
knitr::opts_chunk$set(echo=FALSE, message=FALSE, warning=FALSE)

# Uvoz vseh potrebnih knjižnic
source("lib/libraries.r", encoding="UTF-8")

```


## Izbira teme

***
V projektni nalogi bom analiziral nepremičninski trg v Sloveniji. Predvsem se bom osredotočil na višino najemnin in pogodbenih cen pri nepremičninskih poslih. Poizkusil  bom ugotoviti, kaj naj bi najbolj ugodno vplivalo na rentabilnost oz. donosnost morebitne naložbe v nepremičnino. Tu si nameravam tudi bolj podrobno ogledati demografske kazalce v posamezni občini in poizkusil ugotoviti, kako slednji vplivajo na višine najemnin, cen, ter posledično rentabilnosti nepremičnin v njej.



## Obdelava, uvoz in čiščenje podatkov

Podatke o nepremičninskih poslih sem pridobil iz evidence trga nepremičnin, ki jih zagotavlja [GURS](https://egp.gu.gov.si/egp/). Podatke o demografskih kazalcih pa v [SURS-ovi podatkovni bazi](https://pxweb.stat.si/SiStatData/pxweb/sl/Data/Data/2640010S.px/). Podatke sem nato uredil v sledeče 3 tabele, kot navedeno pri predstavitvi izbire teme projekta.



```{r uvoz}
source("uvoz/uvoz.r", encoding="UTF-8")
kable(head(tabela.najemnin), caption = "Tabela 1: najemniški posli v sloveniji 2013 - 2020")
kable(head(tabela.nakupov), caption = "Tabela 2: kupoprodajni posli v sloveniji 2013 - 2020")
kable(head(tabela.obcin), caption = "Tabela 3: tabela demografskih kazalcev občin 2013 - 2020")
```

Nekaj o problemih ETN-ja


***

## Analiza in vizualizacija podatkov



```{r vizualizacija, echo=FALSE}

source("vizualizacija/vizualizacija.r", encoding="UTF-8")
inputPanel(
  selectInput(
    "tip.prostora",
    label = "Tip prostora",
    choices = c("Stanovanje", "Vse"),
    selected = "Vse"
  )
)
renderPlot({graf.skozi.cas(input$tip.prostora, "najemnina")})

print(graf.rentabilnost.tip.prostora)
print(regije.zemljevid)
```

***

## Napredna analiza podatkov

%```{r analiza}
%source("analiza/analiza.r", encoding="UTF-8")
%```

***

%```{r shiny}
%#shinyAppDir("shiny", options=list(width="100%", height=600))
%```
